【裁判字號】    98,上易,216
【裁判日期】    980501
【裁判案由】    侵占
【裁判全文】
臺灣高等法院臺南分院刑事判決         98年度上易字第216號
上  訴  人  臺灣臺南地方法院檢察署檢察官
被      告  乙○○
上列上訴人因被告侵占案件，不服臺灣臺南地方法院96年度易字
第791號，中華民國98年1月23日第一審判決（起訴案號：臺灣臺
南地方法院檢察署96年度偵字第8343號），提起上訴，本院判決
如下：
    主  文
上訴駁回。
    理  由
一、按刑事訴訟法第三百六十一條、第三百六十七條規定，不服
    地方法院之第一審判決而提起上訴者，應提出上訴書狀，並
    敘述具體理由，為上訴必備之程式；其所提出之書狀未敘述
    上訴理由，或僅曾以言詞陳述上訴理由者，均應於上訴期間
    屆滿後二十日內補提理由書於第一審法院。第一審法院經形
    式審查，認逾期未補提上訴理由者，應定期間先命補正；逾
    期未補正者，為上訴不合法律上之程式，應以裁定駁回。倘
    已提出上訴理由，但所提非屬具體理由者，則由第二審法院
    以上訴不合法律上之程式，判決駁回。而所謂具體理由，必
    係依據卷內既有訴訟資料或提出新事證，指摘或表明第一審
    判決有何採證認事、用法或量刑等足以影響判決本旨之不當
    或違法，而構成應予撤銷之具體事由，始克當之（例如：依
    憑證據法則具體指出所採證據何以不具證據能力，或依憑卷
    證資料，明確指出所為證據證明力之判斷如何違背經驗、論
    理法則）；倘僅泛言原判決認定事實錯誤、違背法令、量刑
    失之過重或輕縱，而未依上揭意旨指出具體事由，或形式上
    雖已指出具體事由，然該事由縱使屬實，亦不足以認為原判
    決有何不當或違法者（例如：對不具有調查必要性之證據，
    法院未依聲請調查亦未說明理由，或援用證據不當，但除去
    該證據仍應為同一事實之認定），俾與第二審上訴制度在請
    求第二審法院撤銷、變更第一審不當或違法之判決，以實現
    個案救濟之立法目的相契合，並節制濫行上訴（最高法院著
    有九十七年度台上字第八九二號判決可參）。
二、檢察官上訴意旨略以：
  (一)本件被告確實有陪同當時任甲○○主委之陳財前往臺南縣
    新營信用合作社鹽水分行（於九十一年十二月間經合併後改
    制為日盛國際商業銀行新營分行，下稱鹽水分行)辦理甲○
    ○管委會新台幣（下同）二百萬元定期存款提前解約之事實
    ，除據證人即告發人陳財於本署偵查中證述明確外，復與
    證人即時任鹽水分行經理之陳泳志於本暑偵查中證稱：認識
    被告乙○○，因他是鎮民代表。也認識陳財，陳財是甲
    ○○主委，伊曾拜訪陳財，希望甲○○到鹽水分行存款。
    印象中，看過被告與陳財一起到分行一次，因他們要辦甲
    ○○的解約，他們那一天來了兩次，櫃檯小姐有告知若定存
    單未到就解約的話，會扣一些差額。因為是廟的事情，所以
    伊會比較注意細節。伊確定看見被告與陳財一起到分行來
    ，因為他們來的時候伊有看到，鹽水分行的櫃檯是透明的等
    語相符，堪信真實。此一事實，亦為原審所是認。雖原審判
    決認此至多僅能證明陳財辦理定存解約時，被告有在場之
    事實，但並不能說明被告陪同陳財前往之理由，然參照被
    告於九十六年七月九日在原審法院行準備程序中自陳；陳
    財有將甲○○產對外放貸賺取利息之行為，則被告既知陳
    財有挪用甲○○管委會存款之不良素行，衡情當會嚴加防範
    陳炸財不當運用廟產之情事發生，又豈會陪同陳財前往鹽
    水分行辦理甲○○管委會定期存款提前解約事宜，並任令陳
    財以私人借貸名義將之轉匯入蔡侑潭帳戶，復讓其以現金
    方式提領一空？又若如被告所辯，陳財辦理上開提前解約
    事宜，是要挪用甲○○管委會存款充作和人貸與蔡侑潭之資
    金，並藉此賺取利息收入，理應私下秘密為之才是，又豈會
    讓被告陪同前往鹽水分行辦理廟產定存解約及轉匯事宜？凡
    此種種，均與吾人認知之經驗法則有違，究其緣由，唯一可
    以合理解釋的是：被告對於本件陳財侵占甲○○管委會存
    款二百萬元一事，及該二百萬元之去向與用途，均屬知情且
    亦參與其中，換言之，被告與陳財間就本件侵占甲○○管
    委會存款二百萬元之犯行，具有犯意聯絡。
  (二)至於陳財將侵占所得二百萬元（扣除提前解約差額後實際
    所得是一九九萬五三三五元）轉帳至蔡侑潭帳戶後，該筆款
    項之實際流向，原審判決雖舉證人蔡侑潭所證：該筆款項係
    交付友人黃振成到中國投資設廠，事復且分二次各一百萬元
    ，親自及託被告之兄黃榮文返還清償陳財等語，與證人黃
    振成、黃榮文於臺南地院另案（九十四年度易字第三六六號
    ）審理時所證相合，而認檢察官無法證明上開款項實際有流
    入被告端。然證人黃榮文係被告之胞兄，證人黃振成係黃榮
    文之子，與被告具叔姪關係，其等所為有利被告之證言是否
    可採，尚非無疑；再參以證人蔡侑潭關於向陳財借貸二百
    萬元及清償內容之陳述，其於九十四年十一月一日在臺南地
    院另案（九十四年度易字第三六六號）審理中，係證稱：向
    陳財借二百萬元，利息三分，有書立借據，伊每月都有付
    利息，大部分都拿去廟裡，有幾次是拿去陳財的鑰匙店還
    他。第二次還錢（一百萬元）時因為當時在忙沒有空，所以
    將錢拿到黃榮文的工廠，拿錢給黃榮文時沒有交代其他事情
    ，之後再請陳財去那邊拿錢云云（九十四年度易字第三六
    六6號卷第六十七至七十三頁參照）則何以蔡侑潭每月都能
    排除萬難親自交付利息給陳財，反而在清償高達一百萬元
    之借款時，卻不親自交付，反要透過第三人黃榮文代轉，卻
    又未說明所為何事，亦未書立任何憑證？且證人蔡侑潭既稱
    當時在忙沒有空，何以就有空將一百萬元拿去黃榮文之工廠
    ？再者，蔡侑潭既能請陳財去向黃榮文拿錢，為何不乾脆
    請陳財前去向其收取該一百萬元就好，而要如此費事透過
    黃榮文輾轉交付？又蔡侑潭既稱向陳財借款時有書立借據
    ，且其透過黃榮文代為交付清償款時又沒有交代其他事情，
    則要如何向陳財取回當時所書立之借據？此等均與常情相
    違；另蔡侑潭在臺南地院九十五年度訴字第八二六號其被訴
    偽證罪之案件中，於九十六年三月二日法院審理中，就上開
    清償內容係以被告身分供稱：第二次也是我拿了一百萬元。
    因為我去甲○○找不到陳財，就將錢託給黃榮文，叫陳
    財自己去拿云云（九十五年度訴字第八二六號卷九十六年三
    月二日審判筆錄第八頁參照），則究係蔡侑潭找不到陳財
    ，或係蔡侑潭當時在忙沒有空，才將一百萬元轉託黃榮文代
    為交付陳仃財，蔡侑潭前後所述亦生齟齬；另參以證人黃振
    成於九十四年十一月一日在臺南地院另案（九十四年度易字
    第三六六號）審理中，係證稱：我約蔡侑潭投資我叔叔在大
    陸的工廠，蔡侑潭說他沒有錢，要跟別人借，我說了一個月
    左右他才答應，他從銀行領錢給我，我陪他去領錢後，蔡侑
    潭當場把錢交給我，我拿錢去給我叔叔云云（九十四年度易
    字第三六六號卷第六十四至六十五頁參照），則蔡侑潭既非
    資金充裕之人，衡情對於相關投資事宜，當會謹慎為之才是
    ，然本件其竟在不甚瞭解實際投資內容及投資收益之情況下
    ，即冒然以月息三分之高額利息向陳財借貸參與投資，又
    豈符常情？且依證人黃振成之證述，蔡侑潭向陳財借得之
    二百萬元，係由其直接拿去交給在大陸設廠之叔叔，但參以
    蔡侑潭上開金額之匯款帳戶（臺南縣新營信用合社鹽水分行
    ）之存摺明細對帳單，陳財係於九十一年四月三十日轉帳
    匯入一九九萬五三三五元，該帳戶並於同年五月六日提領一
    九九萬五千元（本署九十三年度發查字第一六0八號卷第一
    九四頁參照），再對照被告之胞兄黃榮文在第一銀行鹽水分
    行活期儲蓄存款帳戶之存提明細，亦恰巧於蔡侑潭提領該筆
    約二百萬元款項之日即九十一年五月六日也分別存入一0二
    萬元、一百萬元共計二0二萬元之款項（本署九十四年度他
    字第一一九八號卷第二十三頁參照），可見陳財匯給蔡侑
    潭之二百萬元，實際係轉存入黃榮文之帳戶，而非交予黃振
    成拿去交給在大陸設廠之叔叔，又黃榮文係被告之胞兄，二
    人關係至親，綜合上開種種跡證，已足證本件陳財侵占甲
    ○○產所得之二百萬元款項最終係流向被告，被告與陳財
    共犯本件侵占犯行，至堪認定，原審法院在另件審理陳財
    被訴侵占之案件（九十四年度易字第三六六號）中，亦採一
    相同見解，有該案刑事判決附卷可參。原審未細審上情，並
    就證人所證與卷存證據詳為勾稽，即遽謂檢察官無法證明上
    開款項時計有流入被告，在認事上不免率斷，且亦難認有合
    於經驗法則與論理法則。綜上所述，原審判決既存有上述違
    誤，即難認判決完備妥適，爰依刑事訴訟法第三百四十四條
    第一項、第三百六十一條提起上訴，請准將原判決撤銷，另
    為適當合法之判決等語。
三、經查：
  (一)原審依調查證據所得及全辯論意旨認：本件依卷內所有之證
    據方法，僅能認定證人陳財將所管理之甲○○定期存款二
    百萬元解約後，轉入證人蔡侑潭帳戶之事實，並無法證明甲
    ○○經費有流向被告之事實，且縱或被告於陳財辦理該定
    存解約時在場，仍不能認定被告與陳財間有侵占該筆款項
    之犯意聯絡。而針對證人蔡侑潭對於向陳財借款及其後交
    付證人黃振成投資之證述，其證明力雖可懷疑；且依證人黃
    振成、黃榮文、蔡侑潭之證詞，雖可認定證人蔡侑潭確有幫
    助被告競選之事實，但仍不得單憑證人蔡侑潭為被告之競選
    樁腳，以及被告於九十四年間確因參選鎮民代表而有經費需
    求，即認定前述轉入證人蔡侑潭帳戶內之款項為被告用以競
    選。另因檢察官並未提出其他積極事證，以說明被告有何侵
    占業務上持有之物犯行，尚未能確切證明被告乙○○之犯行
    ，並於判決中析論指駁綦詳（見原判決理由欄五(二)(三)），是
    以因無積極之事證，基於無罪推定之原則，不能證明被告乙
    ○○有起訴書所指刑法第三百三十六條第二項業務親占罪之
    犯行，而諭知無罪之判決，自屬有據。
  (二)又上訴意旨僅以「理應」、「衡情」等臆測之詞，仍未具體
    舉證被告參與犯行的事證，自難僅以被告於陳財辦理該定
    存解約時在場；證人黃振成、黃榮文係被告之至親；證人蔡
    侑潭曾為借款原因不符常情且供述前後不一，即推認被告與
    陳財具有犯意聯絡或行為分擔而共犯本件侵占之犯行。縱
    於本案被告確實有極高的犯罪嫌疑，但無積極事證足以證明
    被告犯行使達於通常一般之人均不致有所懷疑，而得確信其
    為真實的程度，仍不得遽為不利被告的認定。
  (三)從而，自形式上觀察，原審為被告無罪之判決，即無判決理
    由不備及認定事實未依證據之違法情形存在，且認事採證、
    證據之取捨及證據證明力之判斷，俱屬事實審法院之職權，
    苟無違背證據法則，自不能指為違法。從而檢察官上開上訴
    理由(一)(二)部分，均同起訴時之理由，此經原審為證據證明力
    判斷後，認不能證明被告犯罪，而為被告無罪之諭知，檢察
    官上訴雖具理由，惟仍僅係就證據證明力，指摘原審判決認
    定事實錯誤。惟原審本於全辯論意旨，基於法院權責就事實
    為之論斷，而於理由內詳為記載論述，且無違誤，同前所述
    。上訴人憑持己見認為原判決認定事實不當，而對於事實審
    法院證據取捨裁量權行使之當否所為之任意指摘，然並未舉
    出新事證以實其說，難認為屬具體理由。依上說明，其上訴
    為不合法律上之程式，應予駁回。並不經言詞辯論為之。
四、據上論斷，應依刑事訴訟法第三百六十七條前段、第三百七
    十二條，判決如主文。
中    華    民    國    98    年    5     月    1     日
                  刑事第三庭    審判長法  官  陳義仲
                                      法  官  宋明中
                                      法  官  蘇清水
以上正本證明與原本無異。
不得上訴。
                                      書記官  蔡蘭櫻
中    華    民    國    98    年    5     月    1     日


司法院資訊處製作；財團法人民間司法改革基金會備份。
